臺灣臺中地方法院刑事判決　　　　　　　96年度易字第2210號
公　訴　人　臺灣臺中地方法院檢察署檢察官
被　　　告　乙○○
上列被告因詐欺案件，經檢察官提起公訴（96年度偵緝字第1082
號），本院判決如下：
    主  文
乙○○連續犯詐欺取財罪，處有期徒刑月，如易科罰金，以銀
元佰元（即新臺幣玖佰元）折算壹日。
    事  實
乙○○於民國89年9 月10日，自任會首召集每會每月新台幣（下
同）20,000元，共12會（包括會首），約定每月10日在臺中縣大
里市○○路142 號闔家歡KTV 店，以外標方式（起訴書誤載為內
標方式）開標之互助會。該互助會於同年12月間，因部份會員無
法繳交會款，以致停會解散，詎乙○○竟意圖為自己不法之所有
，未將上情告知活會會員甲○○，停會後仍連續於89年12月10日
、90年1 月10日，向甲○○佯稱有人得標，使甲○○陷於錯誤而
連續交付該2 個月之會款共40,000元給乙○○。嗣甲○○從其他
會員處得知該互助會已經停會，始知受騙。
    理  由
一、認定犯罪事實所憑之證據及理由
    上開犯罪事實業據證人即告訴人甲○○於本院96年6 月20日
    審理時證稱：其有參加被告於89年9 月10日召集之互助會，
    每會20,000元，每月10日開標，3 天內繳納會款，其都是拿
    現金到被告家去付會錢，且都是交給被告本人，並沒有交給
    被告家人。其共繳納5 次會款，即89年9 、10、11、12月及
    90年1 月等5 次，該會是外標，因為其是活會，所以每月都
    是繳納會款20,000元。其在第3 次、第4 次會期就想標，但
    被告都說別人標金比較高，被別人標走。其因此向其他會員
    詢問這個會為何都標這麼高，始得知該會第3 會標完後，就
    已經停標，其得知停標後，有去詢問被告，被告說比較抱歉
    ，因為他最近欠錢等語甚詳，經核與其在警詢、偵查中之指
    述相符，並有互助會簿影本1 份在卷可佐。
二、對被告辯解之判斷：
  (一)被告乙○○坦承有召集上開互助會，並向告訴人收取前3 次
    會款之事實，但矢口否認有詐欺告訴人之犯行，辯稱：伊未
    收到告訴人繳納之第4 、5 次會款云云。
  (二)經查，被告於本院96年5 月28日準備程序中辯稱：伊只有收
    到3 次會錢，告訴人第4 、5 次是將錢拿去伊家中，至於是
    交給何人，伊不知道，該互助會於89年11月就停會了，伊有
    跟大家說，但沒有通知到甲○○云云；於本院96年6 月20日
    審理時則辯稱：之前告訴人說拿錢交給伊家人，所以伊才回
    去詢問家人，但伊家人說沒有收到，因為伊還欠告訴人7 萬
    多元，所以用這7 萬多元去抵會款云云。觀之被告前後辯詞
    反覆不一，誠屬可疑。且被告於96年3 月29日偵訊中初辯稱
    ：不是互助會，是大家募集的錢。本來說好要起會，後來大
    家不出了，互助會就沒有繼續了，當時有說要標，但是大家
    沒有拿錢出來云云；至96年4 月9 日偵訊中始改口坦承：伊
    有邀一個互助會，到第3 會的時候就解散了，伊有跟告訴人
    收取5 次會款等語，足認告訴人上開指證與事實相符，被告
    前後說詞反覆，其辯解顯與事實不符，非可採信。
三、論罪科刑之理由
  (一)被告所為係犯刑法第339條第1項之詐欺取財罪。
  (二)被告行為後，刑法業於94年1 月7 日修正，同年2 月2 日公
    布，於95年7 月1 日施行。修正後新法第2 條第1 項規定：
    「行為後法律有變更者，適用行為時之法律。但行為後之法
    律有利於行為人者，適用最有利於行為人之法律。」，其目
    的係為與刑法第1 條規定之罪刑法定主義契合，貫徹法律禁
    止溯及既往原則之精神，乃修正為「適用行為時之法律」，
    並兼採有利行為人之立場，採「從舊從輕」原則。惟該條係
    規範行為後法律變更所生新舊法律比較適用之準據法，於新
    法施行後，應逕適用新法第2 條第1 項之規定，為「從舊從
    輕」之比較。並應就罪刑有關之共犯、未遂犯、想像競合犯
    、牽連犯、連續犯、結合犯，以及累犯加重、自首減輕暨其
    他法定加減原因與加減例等一切情形，綜其全部罪刑之結果
    而為比較（最高法院95年第8 次刑事庭會議決議參照）。
  1.被告之犯行，因行為後新法業已刪除連續犯之規定，此刪除
    雖非犯罪構成要件之變更，但顯已影響行為人刑罰之法律效
    果，自屬法律有變更，依修正後刑法第2 條第1 項規定比較
    新、舊法結果，仍應適用較有利於被告之行為時法律即舊法
    論以連續犯。
  2.刑法第339 條第1 項詐欺取財罪，法定刑得科或併科銀元1,
    000 元以下罰金。依修正後刑法施行法增訂第1 條之1 ：「
    中華民國94年1 月7 日刑法修正施行後，刑法分則編所定罰
    金之貨幣單位為新臺幣。94年1 月7 日刑法修正時，刑法分
    則編未修正之條文定有罰金者，自94年1 月7 日刑法修正施
    行後，就其所定數額提高為30倍。但72年6 月26日至94年1
    月7 日新增或修正之條文，就其所定數額提高為3 倍。」。
    又刑法第33條第5 款修正為：「主刑之種類如下：五、罰金
    ：新臺幣1,000 元以上，以百元計算之」等規定觀之，依修
    正後之法律，刑法第339 條第1 項詐欺取財罪所得科處之罰
    金刑最高為新臺幣300,00元，最低為新臺幣1,000 元，然依
    被告行為時之刑罰法律，即罰金罰鍰提高標準條例第1 條前
    段規定之提高倍數10倍及修正前刑法第33條第5 款規定之罰
    金最低額1 元計算，則刑法第339 條第1 項之詐欺取財罪所
    得科處之罰金最高為銀元1,0000元，最低額為銀元10元，若
    換算為新臺幣，最高額與新法同為新臺幣30,000元，最低額
    則僅為新臺幣30元。比較上述修正前、後之刑罰法律，應以
    修正前之刑法第33條第5 款之規定較有利於被告。
  (三)審酌被告犯罪之動機、目的、手段，犯罪所生之危害尚非甚
    大，被告犯罪後矢口否認犯行，且迄今未與告訴人和解，態
    度不佳等一切情狀，量處如主文所示之刑。被告於犯罪時之
    刑法第41條第1 項前段規定：「犯最重本刑為5 年以下有期
    徒刑以下之刑之罪，而受6 個月以下有期徒刑或拘役之宣告
    ，因身體、教育、職業、家庭之關係或其他正當事由，執行
    顯有困難者，得以1 元以上3 元以下折算一日，易科罰金。
    」又被告行為時之易科罰金折算標準，修正前罰金罰鍰提高
    標準條例第2 條前段（現已刪除）規定，就其原定數額提高
    為100 倍折算1 日，則本件被告行為時之易科罰金折算標準
    ，應以銀元100 元或200 元或300 折算1 日，經折算為新臺
    幣後，應以新臺幣300 元或600 元或900 元折算為1 日。惟
    95年7 月1 日修正公布施行之刑法第41條第1 項前段則規定
    ：「犯最重本刑為5 年以下有期徒刑以下之刑之罪，而受6
    個月以下有期徒刑或拘役之宣告者，得以新臺幣1,000 元、
    2,000 元或3,000 元折算1 日，易科罰金。」比較修正前後
    之易科罰金折算標準，以95年7 月1 日修正公布施行前之規
    定，較有利於被告，則應依刑法第2 條第1 項前段，適用修
    正前刑法第41條第1 項前段，並配合修正前罰金罰鍰提高標
    準條例第2 條之規定，定其折算標準。
四、適用之法律
  (一)刑事訴訟法第299條第1項前段。
  (二)刑法第2 條第1 項、（修正前）第56條、第339 條第1 項、
    （修正前）第33條第5 款、（修正前）第41條第1 項前段。
  (三)罰金罰鍰提高標準條例第1條前段、（修正前）第2條。
中　　華　　民　　國　　96　　年　　7 　　月　　4 　　日
                刑事第八庭  審判長法  官  林慧英
                                  法  官  賴恭利
                                  法  官  陳慧珊
上正本證明與原本無異。
如不服本判決，應於判決送達後10日內向本院提出上訴狀（應附
繕本），上訴於臺灣高等法院臺中分院。
                                  書記官  施玉卿
中　　華　　民　　國　　96　　年　　7 　　月　　4 　　日
【附錄本案論罪科刑法條】
刑法第339條第1項：
意圖為自己或第三人不法之所有，以詐術使人將本人或第三人之
物交付者，處5 年以下有期徒刑、拘役或科或併科1 千元以下罰
金。
